【裁判字號】    97,台上,1343
【裁判日期】    970626
【裁判案由】    履行契約
【裁判全文】
最高法院民事判決            九十七年度台上字第一三四三號
上  訴  人  乙○○
訴訟代理人  黃珊珊律師
被 上訴 人  甲○○
上列當事人間請求履行契約事件，上訴人對於中華民國九十七年
三月十一日台灣高等法院第二審更審判決（九十五年度重上更(一)
字第三二號），提起上訴，本院判決如下：
    主  文
原判決關於命上訴人給付及該訴訟費用部分廢棄，發回台灣高等
法院。
    理  由
本件被上訴人主張：兩造於民國八十七年七月二十日訂定之協議
書第六條及第七條分別約定上訴人將來於台北市○○區○○段三
小段三九七、三九八、四三八之三號等土地（下稱系爭土地）興
建房屋時，應交付伊三十坪之房屋一戶，並自協議書簽訂日起四
年內完成興建及交付。如房屋之坪數超過或不足，以第十條所定
每坪新台幣（下同）四十二萬元計價，互為找補。因上訴人已逾
約定之四年期限，迄未履行房屋之興建及交付義務，且將系爭土
地出售予他人，顯已不能為給付，且可歸責於上訴人，伊自得依
民法第二百二十六條第一項之規定，請求上訴人賠償房屋損害按
每坪四十二萬元計一千二百六十萬元，茲僅先請求其中之九百零
九萬零九百元。縱認系爭土地已依協議書第五條出售並移轉予第
三人，伊亦得依該條約定請求上訴人給付出售房屋之利潤六百九
十一萬七千一百六十八元等情。爰先位聲明，求為命上訴人給付
九百零九萬零九百元，及自九十三年九月一日起加計法定遲延利
息之判決。備位聲明，求為命上訴人給付六百九十一萬七千一百
六十八元，及自九十五年一月二十二日起加計法定遲延利息之判
決（未繫屬本院者，不予贅論）。
上訴人則以：協議書之簽訂，意在解決兩造間之合夥協議，並終
止被上訴人與訴外人沈曼冰（已歿）間之系爭不動產信託契約暨
隱名合夥關係，沈曼冰既未簽署協議書，該協議書自不生效力，
被上訴人執以對伊為請求，已屬無據。況依協議書第六條所定給
付之停止條件，迄未成就，伊即無給付不能可言。又因系爭土地
處理困難，時程延宕，致銀行貸款利息負擔沉重，伊於告知被上
訴人後已將之出賣予第三人楓隆建設股份有限公司（下稱楓隆公
司），依協議書第五條約定，以出賣價金扣除購地成本及利息，
尚虧損一千二百十九萬六千八百九十四元，被上訴人自不得再依
上開約定請求伊給付出售系爭土地之價金等語，資為抗辯。
原審將第一審所為被上訴人敗訴之判決一部廢棄，改命上訴人給
付被上訴人九百零九萬九百元本息，無非以：被上訴人前隱名與
沈曼冰合夥購買系爭土地，信託登記在上訴人名下，嗣兩造簽訂
協議書以終止該信託及合夥關係，上訴人於九十三年八月十六日
與楓隆公司簽立買賣契約，將包含系爭土地在內之土地出售予楓
隆公司，並於同年月三十一日為所有權移轉登記，復與訴外人昌
軒建設股份有限公司（下稱昌軒公司）合建系爭土地，於同年月
二十三日取得建築執照等事實，為兩造所不爭，堪信為真實。查
上揭協議書多在規範兩造所負之給付義務，既非屬處分行為，於
雙方同意時即生效力，而無待於沈曼冰之簽署。況沈曼冰因無資
力支付合夥購地款，已同意由上訴人全額出資取得系爭土地所有
權，除有八十九年十一月十四日江旻書律師函為憑外，沈曼冰嗣
於兩造簽訂協議書時有在場同意，亦為證人即見證人陳德峰律師
所證實，足見該協議書於兩造簽訂時，自已發生效力。其次，上
訴人未依協議書第五條約定程序即將系爭土地出售予楓隆公司，
被上訴人固曾向台北市政府工務局陳情暫緩發予系爭土地建照，
但該函並未提及系爭土地買賣之任何資訊，尚難據此即認被上訴
人知悉系爭土地出售乙事，則兩造間自不應適用協議書第五條之
約定以定分配。再協議書第八條合建土地較第六條多四筆，依第
八條合建所須時間，應不可能較第六條為短，從而上訴人依第六
條交付房屋之時間，當較第八條為交付者提前，參諸陳德峰律師
所具證明書及其證述協議書第七條記載之「第六條內房屋，乙方
（即上訴人）應於『建照核發日』起，四年內交付於甲方（即被
上訴人）」，係與第九條所載之『簽約日』互為誤植」，亦即第
七條之「建照核發日」，應係「簽約日」之誤植。則依該條文義
，上訴人應於簽約日起四年內給付之期限甚為明確，難認附有以
建照核發為給付之停止條件。上訴人既不能於九十一年七月二十
日（簽約日起四年內）前，依協議書之約定完成房屋之興建，並
交付三十坪房屋予被上訴人，又不能證明未獲核發建築執照致不
能給付，係屬不可歸責於其本人，自屬給付不能。被上訴人依民
法第二百二十六條第一項之規定，依協議書第十條約定每坪四十
二萬元為計價之標準，請求上訴人賠償損害，並先請求其中之九
百零九萬零九百元本息，為有理由，應予准許等詞，為其判斷之
基礎。
按解釋契約，固須探求當事人立約時之真意，不能拘泥於契約之
文字，但契約文字業已表示當事人真意，無須別事探求者，即不
得反捨契約文字而更為曲解（見本院十七年上字第一一一八號判
例參照）。又事實審法院依職權解釋契約，如違背法令或有悖於
論理法則或經驗法則，自非不得以其解釋為不當，援為上訴第三
審之理由。本件協議書第七條已明確訂定：「第六條內之房屋，
乙方應於建照核發日起四年內交付於甲方」之旨（見一審卷第一
一頁）。參諸該協議書係經陳德峰律師見證，及兩造就增刪部分
均蓋章或按捺指紋以昭慎重，苟「建照核發日」係「簽約日」之
誤，何以於逾二年後始於八十九年十二月八日發現，再由陳德峰
律師片面出具「證明書」（同上卷第一二頁）予以更正等情，原
審認定該「建照核發日」係「簽約日」之誤植，即有捨契約文字
而更為曲解，且與經驗或論理法則有違，前經本院發回意旨予以
指明，乃原審仍未詳予推闡明晰，猶以前揭情詞而為上訴人不利
之認定，即有可議。其次，上訴人未依協議書第五條約定程序將
系爭土地出售予楓隆公司，何以兩造間即不應適用協議書第五條
之約定以定分配，原審未詳述所認定之理由及所憑之證據，自有
判決不備理由之違誤。次按債權人主張給付不能，依民法第二百
二十六條第一項規定，請求債務人賠償損害，必以該不能之給付
，係因可歸責於債務人之事由所致者為限。查上訴人與昌軒公司
合建系爭土地，並於九十三年八月二十三日取得建築執照，為原
審所認定之事實。果爾，則上訴人抗辯已申請建築執照，並非給
付不能，且非可歸責於其本人之事由等語（見原審重上字卷第一
四二頁），是否全然不足憑採，非無研求之餘地。乃原審未詳加
調查審認，徒以上訴人未於九十一年七月二十日前依約完成房屋
之興建並交付三十坪房屋予被上訴人，且不能證明係不可歸責於
上訴人，即認上訴人為給付不能，遽依民法第二百二十六條第一
項規定，令上訴人對被上訴人負損害賠償之責，亦屬率斷。上訴
論旨，指摘原判決其不利部分為不當，聲明廢棄，非無理由。又
原判決先位之訴既無可維持，備位之訴部分即應併予廢棄發回。
據上論結，本件上訴為有理由。依民事訴訟法第四百七十七條第
一項、第四百七十八條第二項，判決如主文。
中    華    民    國  九十七  年    六    月  二十六  日
                      最高法院民事第五庭
                          審判長法官  許  澍  林
                                法官  黃  秀  得
                                法官  李  寶  堂
                                法官  童  有  德
                                法官  陳  碧  玉
      本件正本證明與原本無異
                                      書  記  官
中    華    民    國  九十七  年    七    月    七    日
                                                 H


司法院資訊處製作；財團法人民間司法改革基金會備份。
